【裁判字號】    97,重訴,11
【裁判日期】    980430
【裁判案由】    殺人
【裁判全文】
臺灣士林地方法院刑事判決              97年度重訴字第11號
公  訴  人  臺灣士林地方法院檢察署檢察官
被      告  辛○○
選任辯護人  陳佳瑤律師
            陳筱屏律師
上列被告因殺人案件，經檢察官提起公訴（96年度偵字第10500
號），本院判決如下：
    主  文
辛○○無罪。
    理  由
一、公訴意旨略以：
    (一)被告辛○○係現任臺北縣八里鄉民代表會主席，於民國
        95年11月25日晚間，在臺北縣八里鄉農會常務監事施阿
        貴娶媳之喜宴巧遇時任立法委員李顯榮，喜宴後相約到
        臺北縣八里鄉鄉○○○街之「名人卡拉ＯＫ」續攤，該
        處有被告、李顯榮、鄉民代表己○○、被告友人乙○○
        及隨後到場綽號「豬肚」之被害人鄭文萍等人，席間李
        顯榮勸進被告競選下屆八里鄉鄉長，被告則推舉較年輕
        之己○○競選，並稱要花新臺幣（下同）三、五千萬元
        都可以等語，被害人聞言即向被告表示欲參選鄉長，被
        告即以「你連村長都選不上」等語刺激被害人，被害人
        不高興即向被告揚言稱「你做民意代表不是很大尾，我
        槍很多」等語，被告回嗆「誰要死還不知道」等語，現
        場氣氛因而不佳乃散會，被告於離去途中向同行之己○○與乙○○稱其與丁○○（所涉教唆使人重傷罪，業經
        提起公訴，並經本院判處有期徒刑5 年6 月）相約於臺
        北縣三重市「黃金歲月ＫＴＶ」施用Ｋ他命，乃由司機
        癸○○開車搭載一同前往，抵達後被告激動向在場之己○○、乙○○及丁○○與女友古夢萍（綽號「小夢」，
        後改名甲○○）怒稱剛才在「名人卡拉ＯＫ」，「豬肚
        」是故意在眾人面前讓伊難堪等語，意要找人出氣，丁○○見狀附合說怎可對老闆嗆聲漏氣，一定要教訓他不
        可等語，被告說好，己○○與乙○○則極力勸和，但丁○○堅持說此仇不報以後老闆如何面對其他人等語，被
        告聞言即基於教唆殺人之不確定犯意，唆使丁○○要斷
        被害人一條腳，並交待丁○○要在他於95年11月26日出
        國後再計劃如何砍斷被害人之腳等語，眾人一直持續到
        凌晨6 時許才散去。
    (二)丁○○旋承被告之教唆犯意，於翌（27）日傍晚，到子
        ○○（所涉教唆使人受重傷罪，業經本院判處有期徒刑
        5 年6 月）住處告知上情，得子○○之認同，乃共同策
        劃並基於不確定殺人之犯意聯絡與行為分擔，除由丁○○對外宣稱要教訓鄭文萍外，並由子○○委請不知情之
        陳文良回報鄭文萍之行蹤，且由子○○提供不明型號之
        槍枝，輾轉教唆張聖銘（所涉殺人等案件業經提起公訴
        ，由本院通緝中）再找丙○○（所涉殺人等罪業經提起
        公訴，經本院判處有期徒刑18年）分擔計畫之執行，並
        囑張聖銘「人（指被害人）若是跑的話就開槍」，張聖
        銘與丙○○即先於95年12月2 日傍晚，駕車一起去找陳
        英傑與朱偉誠，並與陳英傑及朱偉誠到八里「阿宏快炒
        店」吃飯，席間張聖銘稱其老闆（指被告）與人有糾紛
        ，要陳英傑、朱偉誠及嗣後到場之賴東男（起訴書誤載
        為賴東南）等人協助處理，隨後即散會。
    (三)翌日中午，張聖銘與丙○○即基於意圖為自己不法所有
        之犯意聯絡，共同至臺北縣八里鄉「十三行博物館」附
        近，由丙○○持足供兇器使用之金屬製Ｔ桿，下手竊得
        林啟昌使用之車牌號碼8F-0637 號自用小客車車牌兩面
        後，張聖銘並委請不知情之友人陳昕輝於當日下午代為
        承租車號5738- KG號之寶藍色馬自達廠牌之自用小客車
        （下稱作案車輛），待取得該作案車輛後，於同日傍晚
        指示丙○○將作案車輛車牌，換裝為竊得之8F-0637 號
        車牌，同日晚間，張聖銘與丙○○即以「要找人打架」
        為由，邀集不知有不確定殺人犯意之上開計畫之林千懿
        駕駛作案車輛、李明儒於副駕駛座、陳英傑於右後座與
        朱偉誠於駕駛座後方，另由賴東男駕駛張聖銘所有之銀
        色小客車載張聖銘與丙○○，共同前往臺北縣八里鄉廖
        添丁廟附近欲找尋被害人，惟因被害人當晚未出現而作
        罷，張聖銘將隨身攜帶置有槍枝之黑色包包丟於林千懿
        駕駛之作案車輛上，李明儒好奇打開包包發現有槍枝，
        朱偉誠便順手把玩子彈，並詢問人於車外之張聖銘包包
        內之槍彈是真的或假的，張聖銘說是真的，朱偉誠就把
        子彈裝回彈匣，張聖銘說「不能讓八里人知道八里人處
        理八里人，才叫你們外面的來做」等語，李明儒等車上
        之人聞言均感害怕，隨後便藉口有事要回去，林千懿即
        將車輛開至張聖銘另輛車後方，而由丙○○駕駛作案車
        輛將陳英傑等人送回五股。
    (四)翌日（12月4 日）晚間7 時26分許，子○○因陳文良來
        電告知「鄭文萍在臺北縣八里鄉○○路之集集檳榔攤打
        完牌準備要回家」等語，得知被害人確切行蹤後，遂致
        電張聖銘告知此情，張聖銘即於同晚7 時34分至55分許
        ，以電話告知丙○○找人尋仇，囑其駕駛前開作案車輛
        至臺北縣八里鄉廖添丁廟等候，嗣張聖銘即依上開計畫
        持未經許可攜帶型號不詳，可發射口徑9mm 制式子彈之
        具有殺傷力槍枝乙把（下稱作案槍枝）及具殺傷力之口
        徑9mm 制式子彈7 顆（下稱作案子彈），與丙○○會合
        後，兩人便共同基於縱致被害人發生死亡結果亦不違其
        本意之不確定殺人故意的犯意聯絡，由丙○○駕駛上開
        作案車輛在廖添丁廟斜對面，即臺北縣八里鄉○○路3
        段2 號附近等待被害人出現，迄當晚8 時30分許，被害
        人徒步至上開集集檳榔攤斜對面欲駕駛車牌號碼7955-
        EM號自用小客車離去時，丙○○即駕駛作案車輛逆向迅
        駛至被害人座車旁，張聖銘旋即持上開作案之槍枝、子
        彈由副駕駛座下車繞至駕駛座旁與被害人相對而立，被
        害人見狀驚慌轉身奔跑，張聖銘即持槍連續對被害人射
        擊，直至所持7 顆子彈擊發殆盡，致被害人因遠距離穿
        透式胸腹背部遭槍創造成左側血氣胸出血性休克，雖經
        送往淡水馬偕醫院急救，仍於94年12月4 日晚間9 時45
        分不治死亡。張聖銘於槍殺鄭文萍後，速返回駕駛作案
        車輛由丙○○駕駛往林口方向逃逸，途中並由張聖銘在
        某不詳地點下車丟棄作案槍枝（未尋獲），嗣員警獲報
        趕往現場，於被害人座車旁地面，採獲遺留之彈殼7 顆
        後，循線查悉上情，惟張聖銘業於95年12月7 日搭機離
        境逃匿。
    (五)綜上所陳，因認被告涉犯刑法第29條第1 項、第271 條
        第1 項之教唆殺人罪嫌。
二、按犯罪事實應依證據認定，無證據不得認定犯罪事實；又不
    能證明被告犯罪者，應諭知無罪之判決，刑事訴訟法第154
    條第2 項、第301 條第1 項分別定有明文。又事實之認定，
    應憑證據，如未能發現相當證據，或證據不足以證明，自不
    能以推測或擬制之方法，為裁判基礎；且認定不利於被告之
    事實須依積極證據，苟積極證據不足為不利於被告事實之認
    定時，即應為有利於被告之認定；另認定犯罪事實所憑之證
    據，雖不以直接證據為限，間接證據亦包括在內，然而無論
    直接證據或間接證據，其為訴訟上之證明，須於通常一般之
    人均不致有所懷疑，而得確信其為真實之程度者，始得據為
    有罪之認定，倘其證明尚未達到此一程度，而有合理之懷疑
    存在，無從使事實審法院得為有罪之確信時，即應由法院為
    諭知被告無罪之判決（最高法院40年臺上字第86號、30年上
    字第816 號、76年臺上字第4986號判例意旨參照）。
三、證據能力方面
    (一)證人於偵查中向檢察官所為之陳述
    １、刑事訴訟法第159 條之1 第2 項規定：「被告以外之人
        於偵查中向檢察官所為之陳述，除顯有不可信之情況者
        外，得為證據」，此所稱「顯有不可信之情況」，即指
        關於檢察官取供程序，已經明顯違背程序規定，超乎正
        常期待，而無可信任，是判斷偵查中供述證據是否具有
        證據適格，應以該供述作成之客觀條件及環境，例如陳
        述人於陳述時之心理狀態是否健全、有無違法取供情事
        ，是否出於陳述者之真意所為之供述，作為判斷之依據
        。又偵查中檢察官為蒐集被告犯罪證據，訊問證人旨在
        確認被告嫌疑之有無及內容，與審判期日透過當事人之
        攻防，調查證人以認定事實之性質及目的，尚屬有別。
        偵查中訊問證人，法無明文必須傳喚被告使之得以在場
        ，刑事訴訟法第248 條第1 項前段雖規定：「如被告在
        場者，被告得親自詰問」，事實上亦難期被告有於偵查
        中行使詰問權之機會。此項未經被告詰問之被告以外之
        人於偵查中向檢察官所為之陳述，依刑事訴訟法第159
        條之1 第2 項之規定，原則上屬於法律規定為有證據能
        力之傳聞證據，於例外顯有不可信之情況，始否定其得
        為證據。是得為證據之被告以外之人於偵查中所為之陳
        述，因其陳述未經被告詰問，應認屬於未經合法調查之
        證據，並非無證據能力，而禁止證據之使用。此項詰問
        權之欠缺，非不得於審判中由被告行使以補正，而完足
        為經合法調查之證據。倘被告於審判中捨棄詰問權，或
        證人客觀上有不能受詰問之情形，自無不當剝奪被告詰
        問權行使之可言。
    ２、證人甲○○、壬○○、陳文良、庚○○前於臺灣士林地
        方法院檢察署之檢察官偵查中所為「親自聞見或經歷之
        陳述」（傳聞部分之證據能力另詳如後述），業經依法
        具結，亦無違法取供之情事，並無「顯有不可信之情況
        」，當有證據能力；嗣於本院審理中到庭作證，上開證
        人復經被告、辯護人行使詰問權，故其等於檢察官偵查
        中所為陳述，均屬合法調查之證據，可為本院判斷之依
        據。
    (二)傳聞證人證述之證據能力
    １、被告以外之人於審判中到庭所為之陳述，如非其本人所
        親自聞見或經歷之事實，而係轉述其他被告以外之人親
        自聞見或經歷之供述為其內容，具結而為之陳述，乃屬
        傳聞供述。該被告以外之轉述者，為傳聞證人，其他被
        告以外之原供述者，則為原始證人。此傳聞供述為傳聞
        證據之一種，是否具有證據能力，我國刑事訴訟法對此
        未為規定。92年2 月6 日修正刑事訴訟法增訂傳聞法則
        及其例外規定（第159 條至第159 條之5） ，就此傳聞
        供述，亦未明定其例外適用之規定。第以我國傳聞法則
        係初次引進，其傳聞之例外，未若美國法制之繁複，較
        之於日本法亦為簡略，於實務運作上，賦予法官較大之
        裁量權。基於證據資料愈豐富，愈有助於真實發見之理
        念，應可參酌先前實務之見解及相關外國立法例，就本
        法所未規定之具類似性情形者，個別類推適用於已規定
        之相關法條，委之於司法判決之解釋以補充累積其不足
        。是以，事實審法院於調查證據，遇有傳聞供述之情形
        ，本乎傳聞證據之所以排除其證據能力，在於未經當事
        人之反對詰問權予以核實之立論，自應先究明原始證人
        是否存在或不明，傳喚其到庭作證，使命具結陳述，並
        接受被告之詰問，以確認該傳聞供述之真偽。因發見真
        實之必要，並得依刑事訴訟法第184 條第2 項之規定，
        命原始證人與傳聞證人為對質，俾求實體真實之發見。
        「原始證人已在審判中具結陳述者，微論其陳述與傳聞
        供述是否相符，該傳聞供述應不具證據能力」；惟原始
        證人如就主要待證事實之陳述與傳聞供述相左或不一致
        ，則得以傳聞供述作為彈劾證據，用來爭執原始證人陳
        述證據之證明力。倘若原始證人確有其人，但已供述不
        能或傳喚不能或不為供述，依上說明，宜解為應類推適
        用刑事訴訟法第159 條之3 之規定，以該傳聞供述，經
        證明具有可信之特別情況，且為證明犯罪事實之存否所
        必要者，例外許其得為證據，賦予其證據能力（最高法
        院96年度臺上字第4464號判決意旨參照）。
    ２、起訴書證據清單編號2 第4 項援引被害人之妻即告訴人
        戊○○於前案偵查中指證被告策劃殺害被害人乙節作為
        論據，然依證人戊○○於前案審理之證述，其於被告與
        被害人發生口角衝突時並不在場，吵架部分是事後聽被
        害人轉述，至於被告身邊之人策劃殺害被害人部分，係
        警察調查後告知，也有朋友轉述，但不記得是哪位朋友
        等語（本院前案卷第188 頁參照），顯見待證事實「被
        告策劃殺害被害人」乙節，並非證人即告訴人本人所親
        自聞見或經歷之事實，而係轉述其他被告以外之人親自
        聞見或經歷之供述為其內容，參以證人即告訴人未能指
        明該轉述友人之姓名，本院無從傳喚調查，故此部分之
        證述內容並無證據能力。
    ３、起訴書證據清單編號7 援引證人A1之警詢陳述作為本案
        證據，待證事實為被害人多年前曾前往被告住處開槍，
        造成被告家中燈飾損毀，被告因記恨遲未更換，可見有
        殺人動機乙節。惟依證人A1警詢之陳述，上開情節係聽
        說而來，本人並未在場見聞（97年度聲搜字第4 號偵查
        卷第4 頁參照），顯見待證事實並非證人A1本人所親自
        聞見或經歷之事實，而係轉述其他被告以外之人親自聞
        見或經歷之供述為其內容，參以證人未能指明該消息來
        源，本院無從傳喚調查，故此部分之證述內容並無證據
        能力。
    ４、證人壬○○雖於偵查及本院審理時證稱案發後即95年12
        月6 日中午，己○○主動打電話相約見面，伊質問己○○是否知悉被害人遭槍擊身亡之內情，經己○○轉述被
        告與被害人在「名人卡拉ＯＫ」發生口角，之後被告在
        「黃金歲月ＫＴＶ」告知上情，丁○○力主教訓被害人
        ，經被告應允並交代丁○○於其出國期間要斷被害人一
        條腿等語（本院卷(一)第266 頁以下參照），顯見待證事
        實「被告教唆丁○○要斷被害人一隻腳」，並非證人壬○○本人所親自聞見或經歷之事實，而係轉述其他被告
        以外之人親自聞見或經歷之供述為其內容，惟證人己○○於本院審理中結證否認上情（本院卷(一)第179 、277
        頁參照），依上開判決意旨，證人壬○○此部分傳聞證
        述並無證據能力。
    ５、證人陳文良於前案警詢及偵查中證稱案發前之95年12月
        2 日下午，曾與子○○相約在關渡橋頭碰面，當時子○○要其電話通知被害人行蹤，經詢問原因，子○○表示
        因被告與被害人酒後發生口角，加上被害人曾在十幾年
        前打過被告，故被告指示要押走被害人教訓，並要斷一
        隻腳，顯見待證事實「被告教唆打斷被害人一隻腳」，
        並非證人陳文良本人所親自聞見或經歷之事實，而係轉
        述其他被告以外之人親自聞見或經歷之供述為其內容，
        惟證人子○○於本院審理中結證否認上情（本院卷(二)第
        30、31頁參照），依上開判決意旨，證人陳文良此部分
        傳聞證述並無證據能力。
    ６、證人庚○○雖於本院審理中證稱案發翌日即95年12月5
        日曾經約談證人己○○，己○○一開始不願說明，並拒
        絕錄音或製作筆錄，經表明不會錄音後，己○○轉述被
        告與被害人在「名人卡拉ＯＫ」之口角經過，之後在「
        黃金歲月ＫＴＶ」丁○○表示要教訓被害人，被告決定
        要斷被害人一條腿等語（本院卷(一)第245 頁以下參照）
        ，顯見待證事實「被告教唆丁○○要斷被害人一隻腳」
        ，並非證人庚○○本人所親自聞見或經歷之事實，而係
        轉述其他被告以外之人親自聞見或經歷之供述為其內容
        ，惟證人己○○於本院審理中結證否認上情（同上卷第
        263 頁參照），依上開判決意旨，證人庚○○此部分傳
        聞證述並無證據能力。
    ７、證人丙○○於本案偵查中證稱案發前等待被害人出來時
        ，曾聽聞張聖銘表示今天一定要教訓被害人，因為被告
        明日就要回國，其詢問與被告何干，張聖銘表示被告與
        被害人發生口角，要張聖銘利用被告不在國內期間去教
        訓被害人（第10500 號偵查卷(三)第301 頁參照），此部
        分（被告教唆張聖銘教訓被害人）因非證人本人所親自
        聞見或經歷之事實，而係轉述其他被告以外之人親自聞
        見或經歷之供述為其內容，當屬傳聞證人之證述，茲張
        聖銘於案發後潛逃離境，業經臺灣士林地方法院檢察署
        發布通緝，此一原始證人因傳喚不能，依前揭判決意旨
        ，上開傳聞證述應類推適用刑事訴訟法第159 條之3 之
        規定以資認定證據能力。而查：
    (1)、按被告以外之人於審判中有死亡、身心障礙致記憶喪失
        或無法陳述、滯留國外或所在不明而無法傳喚或傳喚不
        到、到庭後無正當理由拒絕陳述之任一情形，而其前於
        檢察事務官、司法警察官或司法警察調查中所為陳述，
        經證明具有可信之特別情況，且為證明犯罪事實之存否
        所必要者，得為證據，刑事訴訟法第159 條之3 定有明
        文。其中所謂「具有可信之特別情況」，係屬「信用性
        」之證據能力要件，法院應就其陳述當時之原因、過程
        、內容、功能等外在環境加以觀察，以判斷其陳述，是
        否出於「真意」、有無違法取供等，其信用性已獲得確
        定保障之特別情況加以論斷。
    (2)、查證人丙○○於前案警詢、偵查乃至審理結束，從未供
        稱張聖銘受被告指示要教訓被害人，甚且表示不認識被
        告，驟於本案97年5 月16日偵查被告有無涉嫌殺害被害
        人乙案中證稱上情，並表示「我剛才所說的是我從那天
        之後，又想起來的事」，其後改稱「我當時覺得我要想
        清楚，我不想多說會害到人」，另於本院審理中證稱其
        「案發翌日」詢問張聖銘本案與被告何干（本院卷(二)第
        49頁參照），亦與偵查中證稱「案發前」詢問張聖銘乙
        節不符，其證述內容前後歧異，信用性已非無疑。況依
        證人丙○○於本院之證述，一開始掩護被告與子○○，
        是想看看他們會不會有所金錢補償，但託人找子○○沒
        有結果，一審又經本院重判有期徒刑18年，所以才決定
        說出實情（同上卷第60頁參照），更見證人丙○○於偵
        查中之證述，係出於本身遭受重判，加上沒有獲得自稱
        之金錢補償所致，顯無具有可信之特別情況，而無證據
        能力。
    (三)甲○○95年12月22日警詢陳述之證據能力
        被告以證人甲○○95年12月22日警詢陳述之錄音帶全長
        僅有94分鐘，然筆錄記載詢問起迄時間長達150 分鐘（
        95年12月22日晚間10時40分至翌日凌晨1 時10分），顯
        見警方並未依法全程連續錄音，且警方以不配合陳述就
        要偵辦甲○○持有Ｋ他命、一粒眠之不正方法加以威逼
        誘導，因認該次警詢陳述不得作為證據。經查：
    １、有關甲○○於95年12月22日之警詢陳述內容（第479 號
        偵查卷(二)第126 至134 頁參照），經本院於97年11月12
        日當庭實施勘驗，警方係以一問一答方式製作筆錄，過
        程中並無甲○○所稱警方威脅不配合就要偵辦毒品案件
        之情形，且甲○○亦自承警方並未刑求逼供（本院卷(一)
        第141 頁參照），核與承辦員警庚○○於本院之證述情
        節相符，參以偵查卷附搜索扣押筆錄（第479 號偵查卷
        (二)第328 至330 頁參照），並無證人甲○○所稱警方在
        住處查扣Ｋ他命、一粒眠之事證，其本人亦在「經搜索
        未發現應行扣押物，並付與無應扣押之物證明書」欄位
        上簽名捺印，則被告辯稱證人甲○○係因擔心遭警方偵
        辦毒品案件而配合供述云云，即無所據。
    ２、又依證人甲○○於本院之證述，警詢過程中因為錄音帶
        壞掉，警方表示要重錄，故針對已經製作完成部分有從
        頭念一遍，其餘就由警方繼續問，且中間有休息及吃飯
        等情以觀（本院卷(一)第142 、205 頁參照），證人甲○○接受警方詢問之時間比錄音帶播放時間為長，並無不
        合事理之處，被告執此質疑警方並未全程連續錄音，容
        有誤會。
    ３、按訊問被告應全程連續錄音，必要時並應全程連續錄影
        ，但有急迫情況且經記明於筆錄者，不在此限；筆錄內
        所載之被告陳述與錄音或錄影內容不符者，除有前項但
        書情形外，其不符之部分，不得作為證據；上開規定於
        司法警察官或司法警察詢問犯罪嫌疑人時，準用之，刑
        事訴訟法第100 條之1 第1 、2 項、第100 條之2 分別
        定有明文。經查：
    (1)、證人甲○○該次筆錄記載「我聽到當天（11月25日）董
        仔之前有跟人發生衝突，非常激動的敘述給在場的人聽
        ，他的意思要找人教訓跟他衝突的人」、「丁○○就說
        好，由他去教訓事主，就是與董仔衝突的人」、「教訓
        與董仔衝突的人是董仔自己的意思，丁○○只是說由他
        去而已」，經本院勘驗該次警詢錄音，結果節錄如下（
        本院卷(一)第126、127頁參照）：
        警：就是聚會，妳在聚會的時候聽到什麼事情？
        古：就是聽到說董仔好像有跟人家發生衝突。
        警：當天之前有跟人家發生衝突，有很激動嗎？很生氣
            是不是？
        古：就是語氣有比較大聲一點，還蠻激動的。然後講說
            就是跟人家有衝突，然後意思是說講到激動處的時
            候，就說要找人去教訓他。
        警：教訓跟他衝突的人是不是？
        古：是。
        警：那丁○○呢？
        古：丁○○他就是聽到董仔這樣子說，他就說要好，那
            他去教訓這樣。
        警：丁○○說好，由去教訓與董仔發生衝突的人。那董
            仔反應怎麼樣？
        古：他的反應？（未講，警察即先插話問下一句）
        警：教訓那個跟他衝突的人是董仔的意思還是丁○○的
            意思？
        古：董仔就是那時候講說他很生氣啊，然後意思說要找
            人要修理他，銘輝就說好這樣子，他只這樣子講。
        警：銘輝就說好由他去，他沒有主動自己說要去教訓。
            就董仔說要教訓，他就說由他去。
        古：他就聽到董仔這樣子講，他才說好，他去，他的意
            思是這樣。
        警：董仔有沒有交代用什麼方式教訓修理與他衝突的人
            ？
        古：我當時沒有聽到這些話耶。
        警：什麼時候下手，也沒聽到？
        古：嗯。沒有聽到這些。
        警：那個董仔有沒有說到要出國的事？
        古：也沒有。
        警：董仔有沒有說教訓是什麼意思？殺害？傷害？還是
            其他方式？
        古：我當時聽到的是要就是要修理就是要打他這樣子，
            沒有說什麼方式。
        警：就是修理，就是打一打就對了。
        古：嗯。
        根據以上勘驗結果，該部分之筆錄內容與甲○○當時陳
        述意旨相符。
    (2)、該次筆錄另記載「（問：丁○○知道鄭文萍不治死亡的
        消息後，有何反應？）他就說怎麼會這樣（表情、語氣
        很緊張），他說原只是要教訓死者，要找鄭文萍出來要
        打斷他一隻腿而已，不知道為什麼他會死掉」、「他有
        說到他找人修理死者只是要打他，打斷一隻腿而已」，
        然經本院勘驗該段錄音，結果節錄如下（同上卷第130
        至132 頁參照）：
        警：聽到（鄭文萍）死亡消息後有何反應？
        古：他看到新聞報導就講說，全八里人都知道他要動他
            ，沒想到新聞會說他會死掉，他也不知道為什麼鄭
            文萍會死掉，可是全八里人都知道他要動他，他有
            那個動機，他的意思是這樣，看到新聞才知道鄭文
            萍死掉了。
        警：後來再說的，就是他回國之後才跟你說的嗎？還是
            怎麼樣？妳不是說他那個時候原本要動他，是這個
            時候說的嗎？
        古：就這個時候，他說原本只是要教訓他，看新聞才知
            道人死掉了。
        警：那表情怎麼樣？
        古：還蠻緊張的吧，意思是說人怎麼會死。
        警：他說怎麼會這樣子，表情跟語氣都很緊張，然妳剛
            才說原本只是要教訓死者而已，不知道為什麼會死
            。
  另名警員：他只是說要教訓他而已嗎？
        古：對，他就是這樣跟我說。
  另名警員：不是說有指示什麼？他不是說到說要教訓死者而已
            ，不知道為什麼會弄死他，妳剛才不是說有講到斷
            他一隻腳？
        古：就說就打他。
        警：到底有沒有講，要講清楚。
        古：就是那時候講的，原本只是要教訓他，可能要打斷
            他一隻腿。
        警：要打斷他一隻腿？
        古：對。
        警：找鄭文萍出來要打他，確定有講說要打斷他一隻腿
            ？
        古：嗯，只是說要找出來打他這樣子。
        警：只是說要找出來，找出來是押還是怎麼樣？
        古：他的意思就是要死者要打他這樣子。
        警：有沒有說要打斷他一隻腿？
     ☆ 古：我是聽你們講的。
        警：不用，妳自己講，妳確定他到底有沒有說？
        古：有。
        警：有嗎？確定有說要找鄭文萍出來要打他一隻腿而已
            ？
        古：嗯。
        警：不知道為什麼他會死掉？是不是？
        古：嗯，他是這樣講。
        警：妳再說一次他當時的樣子，現在妳是丁○○，妳再
            說一次他當時講的話。
     ☆ 古：他當時就是我們看到新聞的時候，他就講說他原本
            只是要找他出來教訓他，打他這樣子，打的方式可
            能就是要打斷他一隻腿吧，可是不知道為什麼看到
            新聞的時候那個人死掉了。
        警：找他出來他是交代人家去嗎？還是自己去？
        古：他沒有講到，他只說找他出來，沒有講到是誰。
        警：他有沒有說教訓這個死者的時候，是自己出面呢？
            還是教唆別人去？
        古：他那時候跟我說他原本是要找人出來。
        警：他有說他是要找人嗎？
        古：他說要找人出來，原本只是要打他。
        警：要一隻腿吧？有沒有？
        古：恩，他有講過這句話。
        警：有嗎？
        古：他說只是要打斷他的腿。
        根據以上勘驗結果，甲○○在警方反覆確認下，供稱丁○○在汽車旅館內曾經表示原本要找被害人出來教訓一
        下，要打斷被害人一隻腿等語，此部分筆錄記載雖有省
        略反覆詢問之確認過程，然結論與甲○○之整體供述意
        旨並無違背。
    ４、按被告以外之人於檢察事務官、司法警察（官）調查中
        所為之陳述，原則上不具證據能力，然依刑事訴訟法第
        159 條之2 規定，若其與審判中所為不符，且同時具備
        可信性與必要性二例外之要件時，得採為證據。法院應
        就其陳述當時之原因、過程、內容、功能等外在環境加
        以觀察，以判斷其陳述，是否出於「真意」、有無違法
        取供等，其信用性已獲得確定保障之特別情況加以判斷
        。查證人甲○○於本院審理時證稱其擔心警方偵辦其Ｋ
        他命案件，警詢前經由警方告知「黃金歲月ＫＴＶ」發
        生何事以及詢問丁○○有無要打斷被害人一隻腿，才會
        不實陳述被告要找人教訓被害人乙節，此部分警詢陳述
        顯與審判中所言不符，而依上開詢問過程之對話順序，
        甲○○針對丁○○有無出言「要斷一隻腿」乙節，曾表
        示「我是聽你們（指警方）講的」，其後又以不確定語
        氣表示「打的方式可能就是要打斷他一隻腿吧」，參以
        證人庚○○於本院證稱詢問前，先由刑事警察局員警沈
        鴻儒與甲○○聊天（98年2 月23日審判筆錄第13頁參照
        ），則甲○○於本院證稱警方製作筆錄前有先告知在「
        黃金歲月ＫＴＶ」大概發生何事，要其回想清楚，因為
        沒什麼印象，心想應該就是這樣，所以就這樣回答等語
        ，即非無據。準此，甲○○因事前聽聞警方轉述，佐以
        自身被列為犯罪嫌疑人而遭拘提，其所為警詢陳述難謂
        符合真意，本院認該次審判外陳述並無較可信之特別情
        況，故該部分警詢陳述並無證據能力。
    (四)陳文良95年12月22日警詢陳述之證據能力
    １、依卷附證人陳文良於95年12月22日接受警方詢問所製作
        之筆錄記載「（你是否知道鄭文萍為何會遭槍擊死亡？
        ）應該是鄭文萍之前與八里鄉鄉民代表會主席辛○○因
        喝酒起口角而導致鄭文萍遭槍擊死亡」、「（你為何會
        知道鄭文萍遭槍擊是因喝酒與辛○○發生口角而致槍擊
        死亡？）我是於95年12月6 日15時許到八里鄉○○路子
        ○○工地找他，我問子○○（綽號：澎風）說：鄭文萍
        （綽號：豬肚）是誰作的，子○○稱其本人找人所作」
        、「因子○○於95年12月2 日14至15時許約我至關渡橋
        頭見面，謝因知道我及鄭文萍常去集集檳榔攤，要我若
        見到鄭文萍前往要我即打電話告知，我問謝為何要打電
        話告知，謝稱：以前鄭文萍因在不知地點之餐廳喝酒與
        辛○○發生口角，加上十幾年前鄭文萍無經打過辛○○
        引起殺機」、「子○○有告訴我說：辛○○要他押鄭文
        萍到別處打打教訓並斷一隻腳，這句話是謝於2 日關渡
        橋見面說的」（第479 號偵查卷(二)第136 至138 頁參照
        ）。
    ２、經本院於98年3 月31日當庭勘驗該段警詢過程之錄音（
        本院卷(二)第199 頁以下參照），結果節錄如下：
        警：你是否知道鄭文萍為何會遭槍擊死亡？
        陳：這怎麼講？
        警：沒關係，你知道的你講，你自由陳述。
        陳：應該是他之前有跟人起口角吧。
  另名警員：應該跟誰？
        陳：應該跟楊主席吧？
        警：跟那個楊主席？什麼主席？很多主席！
        陳：我們的鄉民代表會。
  另名警員：哪一鄉的？
        陳：八里鄉。
        警：什麼名字？
        陳：辛○○
        警：為什麼？
        陳：他們就喝酒起口角。
        警：然後怎樣？
        陳：就雙方面都不大高興、氣氛不好。
        警：你為何知道鄭文萍遭槍擊，是因為與辛○○喝酒起
            口角，而導致遭槍擊死亡？
        陳：這要怎麼講？
        警：你就照你意思講！你就自由意識！
     ☆ 陳：啊就莊內大家有在講…
        警：是什麼人跟你講的？你要說什麼人？如果是三百萬
            人？
     ☆ 陳：啊就聽人講的呀！
        警：麥牽到旁邊啦
        陳：這要講哪裡？
  另名警員：最基本的啦！我們帶回來的這幾個一定有人跟你講
            啦！這樣講比較快啦！
     ☆（中斷，直接接下段錄音）
        警：什麼時候跟你說的？
        陳：隔兩三天吧。
        警：隔兩三天，那你初四發生嘛？
        陳：初六的樣子，在商港路那邊。
        警：幾點？
        陳：下午三點多。在商港路他在那邊做事的，那邊有工
            地那裡，我跑去他那邊找他，這個我們也會好事相
            （台語），就去找他啊！
        警：誰的工地？他的工地？
        陳：他的工地他在那邊做事。
     ☆ 警：你三點多到子○○的工地那邊去找他在那邊抬槓？
        陳：對呀！抬槓啦！
        警：他跟你講的嗎？
        陳：我問他的啦！
        警：你怎麼問他？問他豬肚怎樣吼？
        陳：豬肚…那個誰做的呀？
        警：說重點就好，要說實在，不要牽去旁邊，你說大家
            聽，八里鄉五萬人口大家都…塞ㄟ…不用繞那麼大
            圈啦！…豬肚…
  另名警員：你說「豬肚」就是鄭文萍？
        陳：對。
        警：你問豬肚怎麼樣？子○○怎麼跟你回答？
        陳：就他呀，他找人做的。
  另名警員：他本人就對了？
        陳：不是他本人做，是他本人找別人做的。
  （中間略）
        陳：他（指子○○）就說我們常常去集集檳榔攤，如果
            有看到鄭文萍，打電話跟他講一下。
  另名警員：他是拜託你還是怎樣？
        陳：他就順口跟我說的，如果有看到的話…
  另名警員：你一定有問他為什麼要打電話給他的對不對？
        陳：他就說之前辛○○主席跟他在哪家餐廳我不知道，
            有跟他喝酒，起口角。
        警：你說他們喝酒，那跟澎風有什麼關係？
        陳：他們都在幫辛○○做事情，那是他們董事長。
        警：我們都知道，但我們都一定要問你，你要回答。
        陳：對啦，阿你的口氣我會…我會……
        警：那你不知道大家吵架是在什麼時候、什麼地方？
        陳：不知道，我知道在餐廳起口角的，我就沒再問了。
        警：有說為了什麼事情起口角的？
        陳：我聽到的是大家酒喝一喝不高興，也可能是十幾年
            前，鄭文萍就曾經打過辛○○，那天又喝酒又遇到
            ，然後就大家喝的不高興，就起口角。
        警：那有什麼工事的…？
        陳：沒沒沒，完全沒有。他現在就之前十多年前，豬肚
            就打過楊仔，那天又酒又喝下去，可能也仇人相見
            ，酒也喝的不大爽快，就起口角了。
  另名警員：鄭文萍當年是怎麼打他的？
        陳：就去他家把他拉出來打的。
        警：就新仇加舊恨是吧？
  另名警員：他有跟你講這情形是吧？
     ☆ 陳：這情形整個村子大家都嘛知道。
        警：他跟你說他有說是要教訓他？
        陳：之前他就說如果有看到他去檳榔攤的時候，打電話
            跟他講一下，他要押他去修理一下。
        （中間略）
  另名警員：子○○有無告訴你要如何處理鄭文萍？
        陳：子○○說要把他（鄭）抓去別的地方打一打。
  另名警員：之前不是說要一隻腳？
        陳：對呀！他意思就是這樣。
        警：對呀！你都不講，唉！
        陳：對呀！啊他就這樣講。
  另名警員：你忘記了，我們現在在幫你提示，因為這種你要講
            ！今天我們講清楚比較沒輸贏（台語）。
     ☆ 警：黑仔，我就覺得你很奇怪，其實我們都知道，但我
            們一定都要問你的呀！拜託ㄟ！重點快一點啦！已
            經兩、三、四個鐘頭了，你是要弄多久？！
     ☆ 陳：好啦好啦！就說要押去把他打斷這樣。
  另名警員：一隻腳就對了啦？
        陳：對呀！
        根據以上勘驗結果，證人陳文良起初供稱因聽聞村內風
        聲，認為應該是被害人與被告發生口角而遭槍擊身亡，
        嗣經警方強調遭拘提之人當中一定有人告知，其間並中
        斷錄音後，證人陳文良始陳稱子○○曾於95年12月6 日
        下午當面承認被害人遭槍擊身亡係其本人找外地人所為
        ，其中「子○○」名字一開始並非由證人陳文良口中所
        出，而係中斷錄音後由警方口中說出；另筆錄雖記載「
        子○○有告訴我說：辛○○要他押鄭文萍到別處打打教
        訓並斷一隻腳」，然實際詢問過程中陳文良並未陳稱上
        情，且其中「斷一隻腳」係由警方提示，並一再表達不
        耐之後，陳文良始陳稱「好啦好啦！就說要押去把他打
        斷這樣」，此部分筆錄記載，或與實際供述內容不符，
        或與陳文良之真意相違，依法不得作為證據。
    (五)另刑事訴訟法第159 條之4 第1 款、第2 款對於具有高
        度特別可信性之文書如公務文書等，在兼具公示性、例
        行性或機械性、良心性及制裁性等原則下，雖屬傳聞證
        據，乃例外容許作為證據使用。良以公務員職務上製作
        之紀錄文書、證明文書，與其責任、信譽攸關，若有錯
        誤、虛偽，公務員可能因此擔負刑事及行政責任，從而
        其正確性高，且該等文書經常處於「可受公開檢查」之
        狀態，設有錯誤，其易發現而予及時糾正。從事業務在
        業務上或通常業務過程所製作之紀錄文書、證明文書，
        因有「不間斷、有規律而準確之記載」、「無預見日後
        可能會被提供作為證據之偽造動機」，其虛偽之可能性
        小，因此其亦具有一定程度之不可代替性，除非顯不可
        採，否則有承認其為證據之必要；反之，若不符合上開
        特徵，依法當無證據能力。起訴書編號2 證據清單第5
        至7 項所列舉之員警庚○○、葉明讓偵查報告以及林秦
        忠職務報告，均係案發後由承辦員警根據查訪結果所製
        作，而非例行性公務過程中，基於觀察或發現而當場或
        即時加以記載，顯非上開法條所稱之特信性文書，依法
        當無證據能力。
    (六)被告以外之人於審判外之言詞或書面陳述，除法律有規
        定者外，不得作為證據，刑事訴訟法第159 條第1 項固
        有明文。惟被告以外之人於審判外之陳述，經當事人於
        審判程序同意作為證據，法院審酌該言詞陳述或書面陳
        述作成時之情況，認為適當者，亦得為證據；當事人、
        代理人或辯護人於法院調查證據時，知有上開刑事訴訟
        法第159 條第1 項不得為證據之情形，而未於言詞辯論
        終結前聲明異議者，視為有前項之同意，刑事訴訟法第
        159 條之5 亦有明文。本件起訴書證據清單所列其他暨
        本院以下引用之供述證據，經本院於審判程序提示予被
        告、辯護人，並告以內容要旨，被告、辯護人均表示無
        意見，且未聲明異議，本院審酌相關言詞陳述或書面陳
        述作成時之情況，認為適當，依前揭法條意旨，得援為
        本案證據。
四、訊據被告坦承於上開時間、地點與被害人發生口角爭執，且
    丁○○確有表示要去找被害人理論，然堅決否認有教唆殺害
    被害人之犯行，辯稱其抵達「黃金歲月ＫＴＶ」後，因丁○○詢問遲到原因，遂告以上情，丁○○主動表示要去找被害
    人理論，伊當時有阻止，聚會於95年11月26日凌晨6 時許結
    束後，即於當日搭機出國，對於丁○○、子○○事後有無策
    劃殺害被害人以及張聖銘、丙○○為何對被害人開槍等項均
    無所悉等語。
五、有關被告於95年11月25日晚間，參加八里鄉農會常務監事施
    阿貴娶媳之喜宴後，原與友人丁○○相約在臺北縣三重市「
    黃金歲月ＫＴＶ」，因同行之鄉民代表己○○接到立法委員
    李顯榮之邀約，故先行前往臺北縣八里鄉鄉○○○街之「名
    人卡拉ＯＫ」，司機癸○○與另名友人乙○○則在車內暫候
    ，被告與己○○進入「名人卡拉ＯＫ」與立法委員李顯榮等
    人飲酒聊天，綽號「豬肚」之被害人鄭文萍及綽號「坎文」
    男子則隨後抵達，席間李顯榮勸進被告競選下屆八里鄉鄉長
    ，被告則推舉較年輕之己○○競選，己○○當場表示沒錢參
    選，被告則表示願意借幾千萬元幫忙選舉，被害人聞言即向
    被告表示欲參選鄉長，被告回稱「你連村長都選不上，還想
    選鄉長」，被害人當下惱怒向在場人揚言稱「明天要去做一
    件轟動的事」、「大哥也是一樣」、「我一定敢開」等語，
    「坎文」回稱「要開，開我好了」，並勸說被害人先行離去
    ，嗣被告由司機癸○○開車搭載，偕同己○○、乙○○前往
    三重市「黃金歲月ＫＴＶ」，先行到場之丁○○詢問被告遲
    到原因，被告告以上情，並稱「遇到一個酒空」、「很倒楣
    ，剛才豬肚好像在說我」、「給我漏氣」，丁○○當場表示
    「你當主席怎可被人漏氣」，並表明要去找被害人質問，己○○、乙○○則在旁表示被害人酒醉，無需理會，之後繼續
    一同飲酒唱歌、施用Ｋ他命等情，業經被告自承在卷（本院
    前案卷第260 頁背面、98年4 月6 日審判筆錄參照），核與
    證人己○○、乙○○、癸○○、丁○○於前案（96年7 月16
    日、同年月19日審判筆錄）及本案審理中證述情節相符，應
    堪認定屬實。而被告與己○○進入「名人卡拉ＯＫ」時，乙○○在車內等候，並未陪同進入乙節，業經被告供述明確（
    第10500 號偵查卷(三)第90至92頁、第173 頁參照），亦有證
    人乙○○、己○○、癸○○於本院之結證可參，故起訴書記
    載乙○○當時一起進入「名人卡拉ＯＫ」云云，容有誤會。
    至起訴書記載被害人遭被告言語刺激後回稱「你做民意代表
    不是很大尾，我槍很多」，被告回嗆「誰要死還不知道」乙
    節，無非係以證人壬○○前案警詢、本案警詢及偵查中證述
    為據，然證人壬○○於被告與被害人發生口角衝突時並未在
    場，其所為傳聞證述如前述認定並無證據能力，參以被告及
    在場人己○○之供（證）述，並無證據足以認定被害人遭被
    告言語刺激後曾稱「你做民意代表不是很大尾，我槍很多」
    ，被告則回嗆「誰要死還不知道」乙節，此部分無從認定屬
    實。而被告雖於警詢、前案審理中否認曾與被害人發生口角
    爭執或互嗆之情事，且未對被害人出言「你連村長都選不上
    」（第10500 號偵查卷(一)第7 頁、97年度聲羈字第27號卷第
    8 頁、本院前案卷第259 頁參照），意欲隱匿案發前曾與被
    害人發生口角之心態甚明，然被告身為民意代表，復見及案
    發前甫生口角之被害人遭槍擊身亡，為免牽連其中而為不實
    陳述，尚與常情無違，且其後已於本案偵查及審理中坦承上
    情（同上偵查卷(三)第90、91頁、本院卷(二)第256 、257 頁參
    照），此部分自白之真實性應無疑義。
六、公訴意旨以被告抵達「黃金歲月ＫＴＶ」後，怒稱「豬肚」
    （指被害人）剛才在「名人卡拉ＯＫ」是故意在眾人面前讓
    伊難堪，意要找人出氣，丁○○見狀附合說怎可對老闆嗆聲
    漏氣，一定要教訓他不可，被告稱好，己○○與乙○○則極
    力勸和，但丁○○堅持說此仇不報，以後老闆如何面對其他
    人，被告聞言即基於教唆殺人之不確定犯意，唆使丁○○要
    斷被害人一隻腳，並交待丁○○要在其95年11 月26 日出國
    後再計劃如何砍斷被害人之腳等語，認定被告涉嫌教唆丁○○殺害被害人，無非係以告訴人戊○○、證人己○○、甲○○、壬○○、子○○、丙○○以及承辦員警林秦忠、庚○○
    、葉明讓等人之證述為其主要論據（起訴書證據清單編號2
    參照）。惟查：
    (一)有關：1.證人即告訴人戊○○於前案偵查中指證被告策
        劃殺害被害人；2.證人壬○○證稱經由在場人己○○轉
        述得悉被告教唆他人要斷被害人一隻腿；3.證人丙○○
        指證在逃共犯張聖銘曾經表示受被告、子○○指使而要
        教訓被害人；4.員警庚○○、葉明讓偵查報告以及林秦
        忠職務報告等，依前揭三證據能力之認定，均屬不具證
        據能力之傳聞證述，公訴意旨援此證據主張被告教唆殺
        人，即有未合。
    (二)公訴意旨雖以被告抵達「黃金歲月ＫＴＶ」後，怒稱「
        豬肚」剛才在「名人卡拉ＯＫ」是故意在眾人面前讓伊
        難堪，意要找人出氣，丁○○見狀附合說怎可對老闆嗆
        聲漏氣，一定要教訓他不可，被告稱好等情，認被告有
        教唆丁○○教訓被害人之犯行。然依被告於本院之供述
        ，一行人抵達「黃金歲月ＫＴＶ」後，因先行抵達之丁○○詢問遲到原因，伊表示自己很倒楣，剛才在「名人
        卡拉ＯＫ」遇到「豬肚」，他說要做一件轟動的事，一
        定敢開，好像在說伊等語，過沒多久丁○○對伊表示「
        你當主席怎可被人漏氣」，並聲稱要去找被害人，意思
        應該是要去找被害人麻煩，伊當場有阻止等情，核與證
        人丁○○於前案警詢中陳稱「有聽辛○○說在八里龍源
        地區某卡拉ＯＫ內喝酒，鄭文萍不知要毆打他還是開槍
        打他」、「我當下原本想要去找鄭文萍理論，但為辛○○制止」（479 號偵查卷(二)第209 頁參照），以及本院
        審理中證稱當時被告表示剛才遇到被害人酒醉且口氣不
        好，其認為被告無緣無故被漏氣，確有向被告表示要去
        找被害人理論，被告當場有阻止等語相符（本院卷(二)第
        6 頁參照），佐以證人己○○、乙○○證稱丁○○當時
        有表現出生氣、不高興，要去找被害人，其二人勸阻稱
        被害人酒醉，明天應該會來說清楚（本院卷(一)第20至21
        、26至27頁參照），則被告辯稱其並未教唆丁○○教訓
        被害人，而係丁○○主動表示要去找被害人理論等語，
        尚非無據。
    (三)證人甲○○雖於前案95年12月23日檢察官偵查中證稱「
        董仔」（指被告）說在外面和別人起衝突，要找人教訓
        對方，丁○○說「好」（前案相驗卷第111 頁參照），
        然經本案檢察官勘驗上開訊問錄音，甲○○曾表示當時
        （指「黃金歲月ＫＴＶ」）講台語，自己聽不大懂完全
        （第10500 號偵查卷(二)第4 頁參照），則上開聽聞內容
        是否屬實，已非無疑；甲○○嗣於96年2 月5 日改稱其
        聽不太懂台語，實際上並未聽到上開對話，內容都是警
        方所述，要其配合辦案（第479 號偵查卷(三)第524 至
        525 頁參照），復於前案暨本案審理中均為相同證述，
        甚且於本院審理中坦承95年12月23日偵查中有關聽聞被
        告教唆丁○○教訓被害人乙節係不實在之偽證，自難僅
        憑證人甲○○前後歧異之證述認定被告有教唆丁○○教
        訓被害人之行為。況如前揭證據能力三(三)所述，警方在
        詢問甲○○之前，曾經先與甲○○聊天，而甲○○亦在
        警詢過程中對於警員問及「斷一條腿」，表示是先聽警
        方陳述相關案情，檢察官偵查中再次表示「警察先跟我
        說董仔跟人家吵架，很不高興，可能要找人修理他，問
        我是不是這樣」（第10500 號偵查卷(三)第76頁參照），
        則甲○○於警詢後接受檢察官訊問時，根據先前警方陳
        述之相關案情而為相同供述，尚稱合理，在缺乏其他證
        據佐證下，究不能逕認該次偵查中證述屬實。
    (四)起訴書雖援引證人子○○偵查中之證述，用以證明被告
        教唆殺人，然子○○並非「黃金歲月ＫＴＶ」之在場人
        ，如何證明被告有教唆丁○○教訓被害人，未見檢察官
        舉證說明；況依子○○之證述，案發前丁○○確有相偕
        要找被害人理論，亦有表示被告曾說不要去，且其並未
        在案發前對陳文良表示被告要教訓被害人並打斷一條腿
        （本院卷(二)第29頁以下參照），更無足以佐證被告教唆
        殺害被害人之具體事證。
    (五)承辦員警庚○○、葉明讓雖於偵查中證稱案發後即得到
        情資，並掌握被告與被害人曾發生嚴重口角衝突，被告
        交代手下要斷被害人一隻腳，因得悉己○○在場，所以
        才主動打電話約談（第10500 號偵查卷(三)第119 至120
        頁參照），然此所謂情資，應係告訴人戊○○、證人壬○○於案發翌日之指證，而上開證人所言如前述均屬傳
        聞證人之證述，並無證據能力，故輾轉獲悉之員警所為
        之證述，僅能證明獲得情資之經過，無從認定情資本身
        之真實性，檢察官援此主張被告教唆殺人，亦有未合。
        至證人庚○○雖於本院審理中證稱案發翌日曾當面聽聞
        證人己○○表示被告因與被害人發生口角，決定要斷被
        害人一條腿（98年2 月23日審判筆錄參照），然此業經
        證人己○○結證否認在卷，且縱令此部分屬實，亦僅能
        證明己○○曾於案發後與庚○○談論案情，針對被告教
        唆重傷或殺人乙節，仍屬傳聞證人之證述，而無證據能
        力。
    (六)再證人陳文良雖於前案警詢及檢察官偵查中證稱案發前
        之95年12月2 日下午，曾與子○○相約在關渡橋頭碰面
        ，當時子○○要其電話通知被害人行蹤，經詢問原因，
        子○○表示因被告與被害人酒後發生口角，加上被害人
        曾在十幾年前打過被告，故被告指示要押走被害人教訓
        ，並要斷一隻腳等語，然警詢陳述部分如前述有與錄音
        內容不符之情形，檢察官偵查及本院審理中則陳稱「聽
        到風聲」說子○○要把被害人抓起來教訓（相驗卷第
        106 頁、本院卷(二)第89、94頁參照），甚且又改稱案發
        前曾聽聞有人要打斷被害人的腿，因為被害人曾因廢土
        問題與別人起衝突，所以才聯想在一起（本院卷(二)第
        105 頁參照），前後說詞明顯不一，且此部分並非證人
        陳文良本人所親自聞見或經歷之事實，而係轉述其他被
        告以外之人親自聞見或經歷之供述為其內容，而證人子
        ○○於本院審理中結證否認上情，依前揭三(二)證據能力
        之認定，此部分為傳聞證人之證述，而無證據能力，亦
        無從援為不利被告認定之依據。
    (七)證人丙○○雖於97年5 月16日檢察官偵查及本院審理中
        證稱案發當日等待被害人現身前，張聖銘曾經表示因被
        告與被害人發生口角，要張聖銘利用被告不在國內期間
        去教訓被害人，今天一定要教訓到被害人，因為被告明
        天（95年12月6 日）就要回國等語（本院卷(二)第49頁參
        照），然此部分如前述認定係傳聞證述而無證據能力，
        況被告實際上於95年12月10日始返國（第10500 號偵查
        卷(三)第133 頁之入出境資訊連結作業報表參照），並非
        案發翌日，此部分亦與事實不符。而丙○○於97年1 月
        14 日 檢察官偵查中首次供出作案用槍枝係由共犯子○○提供時，曾明確表示本案係由綽號「澎董」之子○○
        交代張聖銘所為，至於被告部分，只知道被告是八里鄉
        代表，本案並未聽說過被告等語（第10500 號偵查卷(三)
        第106 頁背面、第212 頁參照），前後證述內容明顯兩
        歧；且其自承一開始掩護子○○與被告，是想看看他們
        會不會有所補償，但後來託人去找子○○，子○○並未
        理會，嗣一審被重判18年，所以才決定說出實情（本院
        卷(二)第60頁參照），顯見證人係基於自身利益而為內容
        歧異之證述，可憑信性薄弱，亦無從證明被告確有教唆
        殺人之行為。
    (八)又被告於95年11月26日搭機離境，迄同年12月10日返國
        ，有前述入出境資訊連結作業報表可參，依起訴書犯罪
        事實欄之記載，被告教唆殺人之時間係95年11月25日晚
        間至翌日凌晨6 時許之間某時，地點則為三重市「黃金
        歲月ＫＴＶ」，教唆對象則為丁○○，除此之外別無被
        告教唆犯罪之事證，且查：
    １、依在場人即證人乙○○於本院證稱被告離開「名人卡拉
        ＯＫ」後，在前往「黃金歲月ＫＴＶ」途中車內曾表示
        遇到一個酒醉的人（指被害人），抵達「黃金歲月ＫＴ
        Ｖ」後，丁○○有詢問遲到原因，被告表示「遇到一個
        『酒空』，好像在說我」，丁○○則說要去找被害人，
        伊與己○○當場有勸阻，被告則表示與被害人有親戚關
        係，明天就好了（本院卷(一)第186 頁以下參照），並無
        起訴書所稱丁○○表示要去教訓被害人，被告稱好之情
        事。
    ２、證人丁○○坦承案發前一日傍晚，曾偕同子○○一起去
        找尋被害人，動機係因被害人與被告在一家卡拉ＯＫ發
        生口角，想要找被害人理論（第479 號偵查卷(三)第530
        頁參照），核與證人子○○之證述情節相符，然本案並
        無直接證據足以認定被告教唆丁○○向被害人尋釁，就
        令丁○○、子○○等人曾於案發前找尋被害人行蹤，亦
        無由憑此推論此為被告授意。又在場人即被告當時之司
        機癸○○於前案陳稱被告離開「名人卡拉ＯＫ」後，在
        前往「黃金歲月ＫＴＶ」途中車內曾表示無端被「豬肚
        」嗆聲漏氣，很倒楣（第479 號偵查卷(二)第279 頁、本
        院前案卷第248 頁參照），核與其於本院證稱被告在車
        上表示很倒楣，遇到喝醉酒的人，就是鄭文萍（本院卷
        (二)第160 、170 頁參照）等語大致相同，而證人癸○○
        自前案警詢迄本案審理，均一致證稱其進入「黃金歲月
        ＫＴＶ」後，一直坐在右側出口附近，並未聽聞被告向
        丁○○抱怨遭被害人漏氣，丁○○表示要去教訓被害人
        ，被告應允等對話內容，此部分亦無從認定起訴事實存
        在。至證人癸○○雖曾於案發前駕車搭載丁○○、子○○前往被害人住處附近找尋被害人，然依丁○○之證述
        ，因決意要找被害人理論，經子○○告知被害人住處地
        址後，與子○○、癸○○一起前去被害人住處樓下等，
        但沒有找到人，核與子○○、癸○○之證述內容大致吻
        合，但子○○證稱丁○○有表示被告說不要去找被害人
        ，但丁○○打算找被害人理論，若不高興會打被害人（
        本院卷(二)第34、35、38頁參照），就令癸○○決意共同
        教訓被害人，亦無其同受被告教唆殺人之證據。
    ３、另依證人朱偉誠、陳英傑、賴東男、李明儒、林千懿等
        人於前案偵查中之證述，張聖銘糾集其等駕車前去八里
        時，僅表明要去跟人吵架、打人，他那邊的人被欺負，
        要大家去幫忙（第479 號偵查卷(三)第443 頁以下、相驗
        卷第85、124 頁、第10500 號偵查卷(三)第268 至270 頁
        、本院前案卷第271 、275 、281 、287 、296 、344
        、350 頁參照），並無被告教唆殺人之事證。況被告若
        教唆丁○○殺害被害人，再由丁○○與子○○共同基於
        殺人犯意，輾轉教唆張聖銘、丙○○行兇，則丁○○、
        張聖銘既已於案發後先後離境（張聖銘迄未返國而遭通
        緝），被告理應要求丁○○滯留國外，避免牽連己身，
        始符經驗法則。然丁○○於案發後之95年12月6 日離境
        ，並於同年月12日返國，隨後即遭拘提查獲，有卷附入
        出境資訊連結作業報表可參（第10500 號偵查卷(三)第
        132 頁參照），故被告辯稱其並未教唆丁○○教訓被害
        人，尚無不合理之處。
七、公訴意旨雖以被告於案發後為共犯子○○籌措交保費50萬元
    及律師費10萬元，共犯張聖銘曾向被告配偶支借30萬元，另
    共犯子○○於95年12月4 日交付3 萬元給張聖銘，張聖銘則
    於翌日交付2 萬元給丙○○乙節，主張被告與共犯間有金錢
    聯繫，足認就殺人犯行有犯意聯絡云云。然查：
    (一)有關被告於案發後為共犯子○○籌措交保費50萬元及律
        師費10萬元，共犯張聖銘曾向被告配偶支借30萬元，業
        經被告供承在卷（第10500 號偵查卷(三)第92、174 頁、
        本院前案卷第262 頁參照），亦與證人子○○之證述內
        容相符（第10500 號偵查卷(三)第271 頁參照），然被告
        辯稱子○○之交保費與律師費係張旭昌與子○○之太太
        出面商借，伊當晚還向其他人調借，律師費10萬元部分
        後來由子○○開立面額2 萬元之支票5 張償還，具保費
        50萬元則由子○○胞兄謝威丞分兩次以匯款方式返還等
        語，並提出內容相符之淡水第一信用合作社活期性存款
        歷史交易明細表、活期存款存摺影本為證（本院卷(二)第
        273 至280 頁參照）。而證人張旭昌於本院證稱子○○
        打電話要其幫忙籌具保費，沒有指定找誰籌錢，伊先找
        子○○父親想辦法，但遭拒絕，後來打電話給蔡裕尋求
        協助，之後蔡裕打電話告知人在被告住處，故伊前去被
        告住處，蔡裕當時表示錢是現場大家所籌出來，被告也
        有在場，並且打電話詢問子○○父親是否讓伊拿走這筆
        錢去保子○○，子○○胞兄謝威丞在電話中有表示會承
        擔還錢責任，之後與子○○太太、謝威丞相約半路見面
        ，再一起到法院辦理具保等語（本院卷(二)第124 頁以下
        參照），核與證人謝威丞於本院之結證情節相符，並證
        稱事後分兩次以匯款方式償還50萬元給被告（同上卷第
        134 頁以下參照），參以被告與子○○有親戚關係，與
        張聖銘則為朋友關係，彼此間有金錢借貸往來，尚稱合
        理，究難憑此認定被告與其他共犯間有犯意聯絡。
    (二)證人子○○雖坦承張聖銘曾於95年12月4 日下午，因卡
        債問題向伊借1 萬元，當天晚間又向其借2 萬元，表示
        要去香港（相驗卷第128 頁、第10500 號偵查卷(三)第52
        、53頁、前案審理卷第92、93頁參照），核與證人即張
        聖銘之女友楊文宜於前案偵查中證稱張聖銘曾表示跟綽
        號「澎董」之子○○拿錢出國去大陸等語相符（相驗卷
        第115 頁參照），然依證人楊文宜之證述，張聖銘於案
        發前經常向子○○借錢（本院前案卷第338 頁參照），
        親眼見過一、二次（本院卷(二)第114 頁參照），足見子
        ○○與張聖銘間於案發前時有金錢往來，尚難逕認與行
        兇代價有關。至證人丙○○雖證稱張聖銘於案發翌日曾
        交付2 萬元（相驗卷第136 頁參照），然此部分因張聖
        銘逃亡而屬無從查證，就令屬實，是否為該二共犯間為
        求相互掩護之金錢給付，猶未可知，尚無從推論為被告
        教唆殺人而輾轉交付之代價。
八、公訴意旨另以被害人多年前曾損毀被告家中客廳燈飾，被告
    因記恨在心，遲未修復，可見有殺人動機云云，並提出搜索
    時拍攝照片及證人A1之警詢陳述為證。惟查，證人A1之警詢
    陳述如三(二)所述係傳聞證述而無證據能力，至搜索被告住處
    在現場所拍攝之燈具照片（97年度聲搜字第4 號卷第28至34
    頁參照），雖有燈殼破損之情況，且被告亦供承此係被害人
    多年前所為（第10500 號偵查卷(三)第175 、176 頁參照），
    然此僅能證明被告與被害人曾於多年前發生糾紛，尚不足以
    認定被告因記恨在心而於多年後萌生殺機，公訴意旨援此主
    張被告有殺人動機，難謂有據。
九、再依本院95年度重訴字第6 號判決之事實認定，丁○○、子
    ○○係「得知友人辛○○於95年11月25日晚間與鄭文萍發生
    言語衝突後，為替辛○○出氣，除對外宣稱要教訓鄭文萍，
    並由子○○委請友人陳文良回報鄭文萍之行蹤外，更基於共
    同教唆使人受重傷害之犯意聯絡，由子○○出面唆使張聖銘
    自行找人斷鄭文萍一腳使之受重傷害。張聖銘受教唆起意重
    傷鄭文萍後，先與丙○○基於意圖為自己不法所有之犯意聯
    絡，於95年12月3 日中午，共同至臺北縣八里鄉十三行博物
    館附近，由丙○○持足供兇器使用之金屬製T 桿，竊得林啟
    昌使用之車號8F-0637 號自用小客車車牌2 面，嗣即委請不
    知情之友人陳昕輝於當日下午代為承租馬自達廠牌，車號
    5738- KG號之寶藍色自用小客車（下稱作案車輛），待取得
    該作案車輛後，於同日傍晚指示丙○○將作案車輛車牌換裝
    為竊得之8F-0637 號車牌。同日晚間，張聖銘以要找人打架
    為由，邀集尚不知張聖銘已有重傷害犯意之友人丙○○、陳
    英傑、朱偉誠、賴東男、李明儒、林千懿等人，分乘含上述
    作案車輛之2 輛汽車，共同前往臺北縣八里鄉廖添丁廟附近
    欲找尋鄭文萍，惟因鄭文萍當晚未出現而作罷，並由丙○○
    駕駛作案車輛至渠住處附近停放。翌日（12月4 日）晚間7
    時26分許，子○○因陳文良來電告知鄭文萍在臺北縣八里鄉
    ○○路之集集檳榔攤打完牌準備要回家等語，得知鄭文萍確
    切行蹤後，遂致電張聖銘轉告此情，張聖銘即於同晚7 時34
    分至55分許，以電話告知丙○○找人尋仇，囑其駕駛前開作
    案車輛至臺北縣八里鄉廖添丁廟等候，待張聖銘未經許可，
    攜帶型號不詳，可發射口徑9mm 制式子彈之具有殺傷力槍枝
    乙把（下稱作案槍枝），及具殺傷力之口徑9mm 制式子彈7
    顆（下稱作案子彈），與之會合後，兩人便共同另起未經許
    可持有手槍、子彈以攻擊鄭文萍，縱致鄭文萍發生死亡結果
    亦不違其本意之不確定殺人故意的犯意聯絡，共乘作案車輛
    在廖添丁廟斜對面，即臺北縣八里鄉○○路3 段2 號附近等
    待鄭文萍，迄當晚8 時30分許，鄭文萍徒步至上址欲駕駛車
    號7955-EM 號自用小客車（下稱鄭文萍座車）離去時，丙○○駕駛作案車輛逆向迅駛至鄭文萍座車旁，丙○○旋即持張
    聖銘交付之作案槍枝、子彈由駕駛座下車對鄭文萍開槍，待
    鄭文萍驚覺轉身逃跑，丙○○亦追躡在後，並持續持槍朝鄭
    文萍射擊至所持7 顆子彈擊發殆盡，致鄭文萍因遠距離穿透
    式胸腹背部遭槍創造成左側血氣胸出血性休克，雖經送往淡
    水馬偕醫院急救，仍於94年12月4 日晚間9 時45分不治死亡
    。丙○○於槍殺鄭文萍後，速返回駕駛作案車輛往林口方向
    逃逸，途中並由張聖銘在某不詳地點下車丟棄作案槍枝。嗣
    員警獲報趕往現場，採獲遺留之彈殼7 顆後，循線查悉上情
    ，惟張聖銘業於95年12月7 日搭機離境逃匿」，故判處丁○○、子○○共同教唆使人受重傷，各處有期徒刑5 年6 月，
    丙○○則因竊盜、持有槍彈及共同殺人，經判處應執行有期
    徒刑18年（卷附判決書參照），亦未認定本案被告教唆重傷
    或殺害被害人，被告執此辯稱並無起訴犯行，容非無據。
十、綜上所陳，本案依檢察官提出之證據，僅能證明被告與被害
    人曾於案發前發生口角爭執，且被告曾向友人丁○○抱怨此
    事，丁○○當場表示要去找被害人理論，並無直接證據足以
    認定被告教唆丁○○殺害被害人，並由丁○○、子○○再輾
    轉教唆張聖銘、丙○○等人行兇，故被告辯稱其並無起訴書
    所指教唆殺人之犯行，當屬可採。此外，復無其他積極證據
    足以證明被告有起訴書所指犯行，本案不能證明被告犯罪，
    應依法諭知無罪之判決。
據上論斷，應依刑事訴訟法第301 條第1 項，判決如主文。
本案經檢察官蔡啟文到庭執行職務。
中    華    民    國    98    年    4     月    30    日
                刑事第六庭審判長法  官    汪梅芬
                                法  官    吳祚丞
                                法  官    楊皓清
以上正本證明與原本無異。
如不服本判決應於收受判決後10日內向本院提出上訴書狀，並應
敘述具體理由：其未敘述上訴理由者，應於上訴期間屆滿後20日
向向本院補提理由書（均須按他造當事人之人數附繕本）「切勿
逕送上級法院」。
                             書記官   朱俶伶
中    華    民    國    98    年    4     月    30    日


司法院資訊處製作；財團法人民間司法改革基金會備份。
